【裁判字號】    97,家上,123
【裁判日期】    981223
【裁判案由】    分割遺產
【裁判全文】
臺灣高等法院臺中分院民事判決         97年度家上字第123號
上  訴  人  甲○○
訴訟代理人  陳慶昌律師
視同上訴人  乙○○
訴訟代理人  陳青來律師
視同上訴人  己○
            戊○
被  上訴人  丙○○
上列當事人間分割遺產事件，上訴人對於中華民國97年7月30日
臺灣彰化地方法院91年度家訴字第60號第一審判決提起上訴，本
院於中華民國98年12月16日言詞辯論終結，並為判決如下：
    主  文
上訴駁回。
第二審訴訟費用由兩造按附表一所示之應繼分比例負擔。
    事實及理由
壹、按分割遺產為固有必要共同訴訟，對全體共有人必須合一確
    定，共同訴訟中一人之行為有利於共同訴訟人者，其效力及
    於全體，民事訴訟法第五十六條第一款定有明文，本件雖僅
    原審被告甲○○一人提起上訴，其效力應及於一審同造其他
    被告乙○○、己○、戊○，故應將之併列為上訴人，視同上
    訴，合先敘明。
貳、按言詞辯論期日當事人之一造不到場者，得依到場當事人之
    聲請，由其一造辯論而為判決，此項規定於訴訟標的對於共
    同訴訟之各人必須合一確定者，言詞辯論期日共同訴訟人中
    一人到場時，亦適用之。民事訴訟法第385條第1項第2款定
    有明文。本件分割遺產事件為共同訴訟人必須合一確定之固
    有必要共同訴訟，被上訴人及經合法通知未於言詞辯論期日
    到場（上訴人由甲○○、乙○○到場，己○、戊○未到場）
    ，核無民事訴訟法第386條各款所列情形，爰依上訴人甲○
    ○、乙○○聲請，由其一造辯論而為判決。又本件被上訴人
    之言詞辯論通知書雖載於98年12月3日寄存送達（本院卷第
    三宗第7頁），依民事訴訟法第138條之規定，本應自10日始
    生送達之效力，惟經本院電詢板橋分局板橋派出所答以被上
    訴人係於98年12月4日實際至該派出所領取送達之通知書（
    見本院卷第三宗第17頁及第20頁之板橋派出所傳真之寄存登
    記簿），是本件送達之生效日仍以實際領取之98年12月4日
    為準（民事訴訟法第138條第2項立法理由參照），是本件於
    98年12月16日行一造辯論，並未違背民事訴訟法第251條第2
    項第3項之規定，合先敘明。
參、被上訴人主張略以：
  一、本件被繼承人王漢溪已於民國90年1月06日死亡，被上訴
      人為被繼承人之次子，上訴人乙○○為被繼承人之長子，
      上訴人甲○○則為被繼承人之次女，上訴人己○及戊○則
      為被繼承人之孫（即被繼承人王漢溪之長女王美貞之代位
      繼承人），而被繼承人之三子王淙憲已死亡，四子丁○○
      則已聲明拋棄繼承，兩造皆為被繼承人王漢溪之合法繼承
      人，各繼承人之應繼分如附表一，而王漢溪所遺之遺產則
      如附表二。
  二、被繼承人王漢溪之遺產範圍：
    （一）兩造之父王漢溪於彰化市第六信用合作社帳號000000
          0號存款債權金額新台幣（下同）56,105元。上訴人
          乙○○後來將被繼承人在六信帳戶內44,917元以轉帳
          方式轉到伊35884號帳戶內。
    （二）被繼承人王漢溪之不動產曾向彰化市第六信用合作社
          抵押借款。被繼承人自82年07月09日起至89年12月19
          日止，轉帳借款予上訴人乙○○之000000000號帳戶
          之金額總計3,875,500元，這些錢均分別由被上訴人
          及被上訴人弟、妹給父親的。
    （三）上訴人乙○○夫妻於被繼承人所遺坐落彰化市○○街
          46號建物開設金玉堂香舖，自77年05月至80年09月共
          40個月，每月租金1萬元，計租金為40萬元，又自80
          年10月至該建物於92年1月移交，共135個月，每月租
          金2萬，計租金為270萬元。二者合計租金債權遺產為
          310萬元。上訴人乙○○係王漢溪之長子暨第一順位
          法定繼承人，而該屋經營『金玉堂香舖』負責人為乙
          ○○，以經驗及論理法則而言，應屬乙○○承租該屋
          無疑。由營業稅單可以證明彰化市○○街46號係由上
          訴人乙○○承租。
    （四）被繼承人於77年03月09日出賣房屋，該屋坐落於彰化
          市○○○○段152—21地號（建、面積0‧0097公頃）
          及坐落上開地號之建物總計三層樓房（建號2503號，
          門牌編號：彰化市○○路○段190巷5號）。此房地所
          出賣之價金應為被繼承人所應有之財產，但上訴人乙
          ○○於77年03月22日領取100萬元；於同年04月25日
          又領取100萬元，總共領取200萬元花用，則此筆200
          萬元之買賣價金自應歸入遺產範圍。又王漢溪出售彰
          化市○○路○段190巷5號房地，出售時王漢溪係自行
          簽名、蓋章、訂約，為收買賣價金時竟由上訴人乙○
          ○簽名，簽收200萬元，上訴人乙○○竟辯稱其蓋章
          時王漢溪有在場，依法上訴人乙○○應舉證其所簽收
          之200萬元係使用於家庭何處？被繼承人生前曾說媳
          婦林秀蕉有詐欺侵占罪官司，出賣房屋之二百萬借上
          訴人乙○○夫妻處理官司。被繼承人在77年賣房子，
          上訴人乙○○領取款項的時間分別為77年03、04月間
          ，而彰化市○○街46號係在77年完工，不可能在完工
          時才給錢。上訴人乙○○若無法提出被繼承人簽收20
          0萬元之書面證據，即可證明上訴人乙○○並未歸還
          買賣價金予被繼承人。被上訴人否認上訴人乙○○所
          提之承攬契約書之真正。
    （五）被繼承人於83年09月27日參加彰化市老人會，會員編
          號3889號附帶參加互助會，會員編號2428號，被繼承
          人死亡後，上訴人乙○○於90年01月09日向該老人會
          領取互助金23萬元，此筆互助金亦應列入遺產範圍。
          又彰化縣彰化市老人會附設老人福利互助會辦法第5
          條規定：『本辦法所稱受益人，係指互助人本人亡故
          應發之吉葬互助金具領人。』是該互助金具領人乃係
          互助人本人亡故，喪葬使用為目的，乙○○既從國泰
          保險金領取201,116元，已逾喪葬費191,479元，則乙
          ○○領取此老人互助金230,000元即屬遺產。而老人
          會互助金是剩餘的喪葬費，上訴人之前所提出的喪葬
          費已從國泰人壽保險金沖銷，故此筆老人會互助金應
          列入遺產。又老人會互助費，均由兩造父親自行支付
          。且老人會互助保險，並無財政部核准文號，故不可
          適用保險法。綜上，該筆互助金為一般遺產，故存款
          遺產56,105元、老人會互助金23萬元，應屬被繼承人
          之遺產範圍。
    （六）上訴人乙○○提及奠儀金有67,800元，有24單位，每
          一單位是2,825元，然禮尚往來，親友來奠儀金，民
          風民俗以面巾回禮，但上訴人乙○○又提出喪葬費之
          證據中有面巾達159條之多，故應以面巾159條乘每一
          單位2,825元，得奠儀金之總額應為449,175元。
    （七）王漢溪原向彰化市公所承租民生市場之肉攤，約至89
          年底王漢溪生病住院期間，始變更由上訴人乙○○之
          名義承租。其價值190,318元應列入遺產分割。
    （八）被繼承人對丁○○有290萬元之借款債權應列入分割
          ，但此部分被上訴人無直接證據。
    （九）被繼承人對上訴人甲○○有350萬元之借款債權應列
          入分割，但此部分被上訴人無直接證據。
    （十）被繼承人尚有彰化市第六信用合作社股票20股，價值
          2000元。
  三、綜上所述，被繼承人所遺之遺產範圍如附表二所示，爰依
      民法第1164條規定請求分割被繼承人王漢溪所遺之遺產如
      附表三所示。並聲明：（一）被繼承人王漢溪之遺產總額
      為16,303,098元，上訴人乙○○應給付5,825,324元，被
      上訴人丙○○取得4,075,774元，上訴人甲○○取得575,
      774元，上訴人己○及戊○各取得2,037,887元（詳附表三
      ）。（二）被上訴人願供擔保聲請宣告假執行（原審判決
      ：「兩造公同共有被繼承人王漢溪所遺保證責任彰化縣彰
      化市第六信用合作社股票貳拾股，應予變賣，所得價金由
      兩造按附表一所示之應繼分比例分配。兩造公同共有被繼
      承人王漢溪所遺對丁○○之借款債權，准予按兩造如附表
      一所示之應繼分比例分配。兩造公同共有被繼承人王漢溪
      所遺對上訴人乙○○之債權新台幣參佰萬元、對上訴人甲
      ○○之債權新台幣參佰伍拾萬元及保證責任彰化縣彰化市
      第六信用合作社存款債權新台幣伍萬陸仟壹佰零伍元，應
      予分割為如附表五所示。」，而駁回其餘分割之請求及假
      執行之聲請，被上訴人就被駁回部分並未上訴，故被上訴
      人主張分割被繼承人對上訴人乙○○之遺產債權875,00 0
      元、租金債權3,100,000元、房屋價金2,000,000元債權、
      互助會230,000元、奠儀金449,175元、肉攤價值190,31 8
      元遺產部分，既經原審判決駁回，此部分被上訴人亦未上
      訴而確定，本院爰不再就此部分為論斷審究）。
肆、上訴人乙○○抗辯：
  一、被繼承人王漢溪生前雖有一筆存款56,105元，但上訴人是
      在90年01月08日將其中一筆44,917元領出用以清償喪葬費
      ，其中一筆1萬元是領出交予丁○○充作早晚祭拜被繼承
      人之相關費用，王漢溪之喪葬費均由上訴人乙○○一人支
      出。又上訴人乙○○領出1180元私用，目前僅剩668元。
      不爭執家父遺有股票20股，但價值多少不確定。
  二、上訴人乙○○在82年07月09日及同年07月24日雖然總共向
      父親各借150萬元，但家父生前對諸子之借貸還款及其他
      金錢之來往均有記帳之習慣，呈後之流水帳即為先父與上
      訴人夫婦金錢往來之明細，至89年08月09日共還1,149,24
      8元，乙○○至89年11月13日共清償2,340,045元，二者合
      計即達3,489,293元，並未欠先父任何款項，林秀蕉給被
      繼承人錢是要給他當扶養費。於82年07月09日及同年月24
      日，被繼承人共匯300萬元到上訴人乙○○35884號帳戶，
      係因當時被繼承人以彰化市○○街46號的房子向彰化第六
      信用合作社貸款940萬元，其中300萬元匯到上訴人帳戶，
      被繼承人說要贈與給上訴人的。而被繼承人當時之所以貸
      款係因上訴人甲○○跟被繼承人說伊要買房子不夠錢，被
      繼承人才貸款要借給上訴人甲○○。又被繼承人雖欲贈與
      上訴人300萬元，但嗣後上訴人乙○○有還給被繼承人，
      且該筆貸款利息係由上訴人乙○○自付。上訴人乙○○後
      來每個月有給家父2萬元至2萬3千元不等之金額。
  三、被繼承人之不動產生前曾向彰化市第六信用合作社抵押借
      款，其中上訴人甲○○取得450萬元，該筆借款丁○○作
      保證人，其後償還至本金只剩350萬元，上訴人甲○○只
      繳利息至90年02月20日，其後即不再繳息，其中丁○○亦
      取得290萬元，其亦繳息至90年02月20日，此後即不再繳
      息。被上訴人如欲請求遺產分割，理該將上訴人甲○○及
      丁○○所借之該二筆款一併列入，而不能只對上訴人乙○
      ○部分請求。
  四、被上訴人與丁○○及上訴人甲○○等三人曾協商遺產分割
      事宜，協議系爭遺產優先由被上訴人一人優先繼承，其他
      四人拋棄繼承，估價1600萬元，如由上訴人乙○○一人繼
      承，必需付款予被上訴人丙○○、丁○○、上訴人甲○○
      各200萬元之現金，以便丁○○及上訴人甲○○向彰化六
      信償還200萬元之貸款，至於丁○○向彰化市第六信用合
      作社所借之290萬元，所剩貸款90萬元及利息應由丁○○
      照付，上訴人甲○○向該合作社所借之350萬元，還200萬
      元剩下150萬元之本金及利息中上訴人甲○○照付，又協
      議書亦載明上訴人乙○○之妻數年前曾資助父親償貸，可
      見上訴人乙○○所提出之父親記事簿記載林秀蕉1,149,24
      8元屬實（上訴人前提出之書狀對該筆款項漏未記載為林
      秀蕉交予王漢溪），該協議書因上訴人乙○○不同意，故
      才未簽名，由此可見上訴人乙○○所辯上訴人甲○○及丁
      ○○均有以父親之遺產向銀行貸款出來花用均屬實在。有
      關坐落彰化市○○段1368號土地及地上建物是王漢溪以其
      名義向彰化市第六信用合作社借款分別貸與上訴人甲○○
      、丁○○等人，可見上訴人乙○○所提出之被上訴人與丁
      ○○、上訴人甲○○所立之協議書為真正。
  五、又上訴人甲○○於鈞院已坦承伊確實有請父親向六信抵押
      借款，再轉借給伊金額是450萬元，但是後來還到剩下350
      萬元，此筆款自應列入遺產予以分配，又伊亦坦承對黃林
      淑貞之證言表示沒有意見，證人確實有記帳冊給我們個人
      ，被上訴人亦自認有看到證人拿一包東西交給上訴人乙○
      ○，可見證人黃林淑貞所述實在，且上訴人乙○○所提出
      之帳簿為真。另上訴人乙○○前曾提出上訴人甲○○及被
      上訴人與丁○○所寫之協議書，該協議書丁○○承認是伊
      簽名，簽名的用意僅是表示伊有到場，協議之內容伊不知
      道，被上訴人則稱協議書是他所寫，他是根據乙○○夫婦
      之前常常提起的一些事情，而上訴人甲○○既有承認該協
      議書所寫之借350萬元之事實，可見該協議書絕非被上訴
      人憑空而寫，乃事出有因，丁○○也是欠父親290萬元，
      自應列入遺產予以分割，方為正辦。
  六、民法第1172條規定『繼承人中如對於被繼承人負有債務者
      ，於遺產分割時，應按其債務數額，由該繼承人之應繼分
      內扣還。』、第1173條規定『繼承人中有在繼承開始前因
      結婚、分居或營業，已從被繼承人受有財產之贈與者，應
      將該贈與價額加入繼承開始時被繼承人所有之財產中，為
      應繼遺產。但被繼承人於贈與時有反對之意思表示者，不
      在此限。前項贈與價額，應於遺產分割時，由該繼承人之
      應繼分中扣除。贈與價額，依贈與時之價值計算。』，顯
      見凡上訴人甲○○及丁○○以先父之遺產向銀行所借之款
      項，自應列入遺產再行分配。
  七、被繼承人轉帳到上訴人乙○○帳戶之金額，除其中300萬
      元係被繼承人贈與上訴人外，其他875,500元係因被繼承
      人要上訴人幫忙付保險費，及被繼承人出國旅遊之費用，
      係由上訴人開票幫被繼承人預付，嗣後被繼承人再還上訴
      人。其中上訴人於87年06月16日曾簽發彰化市第六信用合
      作社面額118,000元予旅行社，此筆款是父親為參加國外
      旅行團而叫上訴人先簽發予旅行社，家父再轉10萬元入上
      訴人乙○○之帳戶內。父親曾多次出國旅遊，有時一年出
      國二次。家父78年10月至89年9月共出國旅遊25次，其旅
      遊團費共計1,451,500元。
  八、兩造母親王盧秀英（73年11月25日死亡）之墳墓塌陷，被
      繼承人王漢溪交代必需撿骨及遷葬，乃交代上訴人乙○○
      負責處理，經甲○○介紹建造師周秋枝負責處理上開事宜
      ，故88年6月13日之建造墓園費220,000元、地理師費18,0
      00元、地錢費41,600元，三項總計279，600元均是兩造母
      親之撿骨及遷葬費用，是開上訴人乙○○的票支付，因屬
      被繼承人之債務，應由全體繼承人負擔，上訴人乙○○主
      張抵銷。（上訴人後又改稱兩造母親王盧秀英之遷葬事情
      都是家父生前在處理，上訴人乙○○只是負責開票支付）
      。另被繼承人死亡後，其喪葬費用184,855元（火化費及
      公所規費、棺木圈：7,600元。拜拜花束、水果：480元。
      拜飯：2,000元。冷藏費：3,700元。三美禮儀部：132,56
      5元。禮堂使用費、告別式：8,400元。墓地使用規費：17
      ,500元。便餐：9,360元。草莓等祭品：3250元。92年11
      月28日的3,700元部分，上訴人同意不列入喪葬費用），
      均由上訴人乙○○一人支付，語云親兄弟明算帳，此筆開
      支既是奉家父之命開支，自應由兩造分擔，被上訴人不甘
      損失，特提出抗辯，主張抵銷。另王漢溪自89年04月22日
      起至90年01月06 日所支出之醫療費、掛號費、看護費、
      及彰基特別護士費：800元等共33,362元，亦均由上訴人
      乙○○支出。
  九、證人黃林淑貞在鈞院證稱「乙○○所提出之帳簿是被上訴
      人之父親寄我的，他說他有把他們兄弟給的金錢流向都寫
      下來，後來被上訴人的父親過世了，我就當著他們都在場
      的機會還給他們，他們各人取回被繼承人記載跟該人往來
      的帳簿」，上訴人甲○○稱證人確實有把帳冊還給我們個
      人，這本帳冊的字跡與我那本帳冊字跡一樣，都是我父親
      的字跡（九十三年一月十五日筆錄）等語，足見上訴人乙
      ○○所提出之帳簿為真。依上訴人父親所記之流水帳記載
      以觀，父親對上訴人乙○○夫婦歷年來所交予伊之款項均
      有逐筆記載，尤其是上訴人乙○○部分伊均有編號及累計
      ，累計部分均以紅筆為之，其中上訴人夫婦部分自76年起
      即陸續給付，雖然上訴人於82年07月09日及同年月24日向
      父親各借150萬元，但該本流水帳所載至89年11月13日已
      還父親2,340,045元，其中第16筆即是82年12月18日（農
      曆）起給付2萬元，至89年11月13日止共付父親1,707,000
      元，第15筆以前是在向伊借款前給付，至於上訴人之配偶
      林秀蕉自83年04月05日（農曆）起以迄於89年01月01日（
      農曆）止，共給付父親383, 000元，大部分均是在向其借
      款之前，自76年02月27日起至88年07月10日（農曆）為止
      ，共計給付父親1,149,248元。上訴人夫妻所交付父親之
      款項雖然有部分是在向銀行抵押借款之前，但既然是在以
      不動產向第六信用合作社借款之前已有付予父親，則上訴
      人乙○○仍可以所付予父親之款項抵沖借款等語。
  十、上訴人乙○○於本院上訴聲明求為：（一）原判決第三項
      關於兩造公同共有被繼承人王漢溪所遺對視同上訴人乙○
      ○之債權新台幣三百萬元，應予分割如原判決附表五所示
      部分廢棄（二）上開廢棄部分被上訴人在第一審之訴駁回
      。
伍、上訴人甲○○則抗辯：
  一、上訴人父親住院時，上訴人有拿15,000元給上訴人乙○○
      ，充作開銷，後父親去世，上訴人乙○○便領父親之存款
      去辦後事，嗣後上訴人乙○○告知上訴人甲○○既已支出
      15,000元，則可向被上訴人丙○○拿5,000元補給上訴人
      甲○○。上訴人甲○○對於上訴人乙○○所提喪葬費用之
      估價單及收據無意見。
  二、於王漢溪生前，上訴人甲○○確實有請父親向六信抵押借
      款再轉借給上訴人甲○○，金額為450萬元，但目前甲○
      ○已還清向王漢溪所借之款項等語。
  三、甲○○於本院上訴聲明求為判決：
    （一）原判決第三項關於兩造公同共有被繼承人王漢溪所遺
          對上訴人甲○○之債權三百五十萬元，應予分割如原
          判決附表五所示之部分廢棄。
    （二）前項廢棄後，兩造共同被繼承人王漢溪所遺對視同上
          訴人乙○○之債權三百萬元及保證責任彰化縣彰化市
          第六信用合作社存款債權五萬六千一百零五元，應予
          分割如以下之附表所示。
          附表：
┌───┬─────┬─────┬──────┬──────┐
│繼承人│  應繼額  │ 可受歸還 │應再提出金額│ 實際可分得 │
│      │（新台幣）│   金額   │            │    金額    │
├───┼─────┼─────┼──────┼──────┤
│乙○○│ 757,472元│ 124,938元│-3,000,000元│-2,084,228元│
│      │          │  33,362元│    -1,180元│            │
├───┼─────┼─────┼──────┼──────┤
│丙○○│ 757,472元│   5,000元│         0  │   762,472元│
├───┼─────┼─────┼──────┼──────┤
│甲○○│ 757,472元│   5,000元│  -202,000元│   565,472元│
├───┼─────┼─────┼──────┼──────┤
│己  ○│ 378,736元│       0  │         0  │   378,736元│
├───┼─────┼─────┼──────┼──────┤
│戊  ○│ 378,736元│       0  │         0  │   378,736元│
└───┴─────┴─────┴──────┴──────┘
陸、被上訴人主張被繼承人王漢溪於90年01月06日死亡，原繼承
    人之一丁○○已拋棄繼承，其餘繼承人即兩造均為合法繼承
    人，兩造之應繼分如附表一所示等情，有被上訴人提出之戶
    籍謄本、繼承系統表、彰化地方法院90年4月27日拋棄繼承
    准予備查函為證（見原審91年彰調字第126號卷第14頁至23
    頁），復為上訴人所不爭執，堪認被上訴人此部分之主張為
    真實。
柒、經兩造爭執者厥為：
  一、本件被繼承人得列入之遺產範圍為何？
  二、上訴人乙○○有無積欠被繼承人債務3,000,000元？上訴
      人乙○○是否已經清償？
  三、丁○○、上訴人甲○○有無積欠被繼承人債務？金額若干
      ？
  四、上訴人乙○○支出之喪葬費及醫療費用為若干？
  五、應如何分割系爭遺產？
捌、經查：
  一、被上訴人主張被繼承人王漢溪死亡時於彰化市第六信用合
      作社帳號0000000號帳戶遺有存款餘額56,105元（原審時
      該帳戶已領到剩下8元，於本院98年12月16日言詞辯論時
      ，因加發股息該帳戶之存款餘額增為668元，較原審多出
      660元，且被上訴人不出庭或具狀主張請求該部分遺產之
      分割，且上訴人甲○○、乙○○亦同意以原審時之存款餘
      額為分割，本院僅就原審之存款餘額為分割），及股票20
      股價值2000元等情，有被上訴人提出之彰化市第六信用合
      作社交易往來明細表、該社98年12月3日彰六信代字第470
      8號函及卷附財政部台灣省中區國稅局彰化縣分局95年9月
      5日函覆之遺產稅財產資料查詢單為證，且為上訴人所不
      爭執，堪認被上訴人此部分之主張為真實。上訴人乙○○
      另抗辯被繼承人王漢溪生前雖有一筆存款56,105元，但上
      訴人是在90年01月08日將其中一筆44,917元領出用以清償
      喪葬費，其中一筆1萬元是領出交予丁○○充作早晚祭拜
      被繼承人之相關費用，王漢溪之喪葬費均由上訴人一人支
      出。又上訴人乙○○領出1180元私用，僅剩8元等情，有
      乙○○提出之存摺影本為證，且據證人丁○○於原審到庭
      證稱屬實（見原審卷第一宗第186頁至187頁），復為上訴
      人及其餘上訴人所不爭執，堪認上訴人乙○○此部分之抗
      辯為真實。從而，被繼承人彰化市第六信用合作社帳號00
      00000號遺有存款債權金額原本為56,105元，扣除44,917
      元及1萬元充當喪葬或祭拜費用外，僅剩1188元，上訴人
      乙○○領出之1180元私用部分應予歸還。
  二、被上訴人主張被繼承人對上訴人甲○○有350萬元之借款
      乙節，上訴人甲○○雖抗辯：有關上訴人於第一審審理中
      ，承認向被繼承人王漢溪借款450萬元，並已部分清償，
      只剩350萬元借款，原審並將350萬元借款列入遺產範圍予
      以分割。惟查，上開尚欠350萬元之借款，與事實有誤，
      實則該借款之清償全委由上訴人之夫馮順彬處理，上訴人
      對於清償之數額並不十分清楚，故上訴人於原審所陳述已
      還100萬元之事實，僅係還款之部分事實而已。因上訴人
      之夫馮順彬自始即認為兄弟間應和睦相處不宜為遺產分割
      事件而起爭執，故告誡上訴人對於娘家分產訴訟盡量低調
      配合，因此對本件訴訟之進行從不加干涉，迄至接到判決
      書後，詳讀該判決，始知原審將前述之350萬元列入遺產
      範圍，與清償事實有顯著差距，方對上訴人表示前述450
      萬元之借款已由伊分別自民國83年3月14日起，在第一商
      業銀行太平分行陸續匯入王漢溪彰化市第六信用合作社之
      活存帳戶內，共計清償4,298,000元，故事實上尚欠王漢
      溪202,000元。職是，木件上訴人之欠款應列入遺產範圍
      計算者，僅為202,000元，並非350萬元，.上訴人於原審
      所為之自認，與還款事實背離，自屬認知上之錯誤，爰撤
      銷在原審所為承認欠款350萬之意思表示等語。並提出馮
      順彬匯款之匯款單八紙為證（見本院卷第一宗第14頁至21
      頁）。惟查：
    （一）上訴人甲○○於原審已自認：「我父親生前我確定有
          請他向六信抵押借款再轉借給我，金額是450萬元，
          但是後來還到剩下350萬元」等語（見原審卷第一宗
          第111頁）。再依本院向彰化市第六信用合作社調取
          該合作社王漢溪第0000000號帳戶往來交易明細資料
          及函在第一商業銀行太平分行調取馮順彬在該分行00
          000000000號帳戶往來交易明細，其間自上開王漢溪
          帳戶匯入馮順彬帳戶之資料為(一)82年4月9日王漢溪帳
          戶匯款110萬元入馮順彬帳戶。(二)82年5月10日王漢溪
          帳戶匯款50萬元入馮順彬帳戶。(三)82年11月15日王漢
          溪帳戶匯款50萬元入馮順彬帳戶。(四)82年11月30日王
          漢溪帳戶匯款40萬元入馮順彬帳戶。(五)82年12月20日
          王漢溪帳戶匯款390萬元入馮順彬帳戶。(六)83年5月31
          日王漢溪帳戶匯款50萬元入馮順彬帳戶。(七)83年6月3
          0日王漢溪帳戶匯款25萬元入馮順彬帳戶。(八)83年8月
          31日王漢溪帳戶匯款15萬元入馮順彬帳戶。(九)84年2
          月28日王漢溪帳戶匯款35萬元入馮順彬帳戶。(十)84年
          11月6日王漢溪帳戶匯款20萬元入馮順彬帳戶（見本
          院卷第二宗第12頁至23頁，第一宗第167、169、171
          、173、174頁，及外放之第一商業銀行太平分行函所
          附資料第1、4、6、7、11、16頁）。而依上訴人乙○
          ○所提王漢溪親筆所寫：甲○○向王漢溪借款及還款
          之資料明細為(一)82年4月9日借110萬元。(二)82年5月10
          日借50萬元。(三)82年11月15日借50萬元。(四)82年11月
          30日借40萬元。(五)82年12月20日借390萬元。(六)83年3
          月15日還200萬元。(七)83年5月31日借50萬元。
          (八)83年6月30日借25萬元。(九)83年7月9日還50萬元。
          (十)84年2月28日借35萬元。(十一)84年4月1日還25萬元。
          (十二)84年7月5日還25萬元。(十三)84年11月6日借20萬元。
          (十四)84年11月11日還20萬元。(十五)87年3月20日還50萬元
          。(十六)87年9月14日還30萬元。(十七)88年12月17日還20萬
          元。（見本院卷第一宗第62頁至63頁、原審卷第一宗
          第126頁），上開借款還款明細字據確為王漢溪親筆
          所寫乙節，業經證人丁○○到庭證述屬實，且為上訴
          人甲○○所不爭執（見本院卷第二宗第176頁，第249
          頁）。本院經核上開彰化市第六信用合作社與第一商
          業銀行太平分行帳戶匯款資料與王漢溪親筆所寫之字
          據內容，有關甲○○之借款數額均相吻合，足見上訴
          人甲○○前後向王漢溪借貸之金額應為785萬元而非
          其所主張之450萬元。尤其王漢溪於上開字據上所載
          88年12月17日還200,000元殘借3,500,000元之記載，
          既與甲○○於一審自認尚欠350萬元之記載相符，自
          不容伊於事後再行爭執。何況上訴人甲○○所提上開
          匯款明細表其匯款日時間均在王漢溪上開字據所載最
          後一次88年12月17日還款殘借日前，且業經王漢溪於
          上開字據中加以註明已將各筆匯款自殘借（尚欠）之
          金額中扣除，故扣除88年12月17日最終一筆匯款20萬
          元後，最後殘借之金額始為350萬元。如83年3月14日
          匯款2,045,000元與王漢溪字據上記載83年3月15日還
          二百萬元殘借4百40萬元之記載相符（其中多匯45,00
          0元部分應為利息，其中還二百萬元殘借4百40萬元之
          記載雖少一個「零」而為還20萬元，殘借44萬元，但
          對照該金額上下欄之記載顯為誤載）；83年7月8日匯
          款533,000元與字據記載73年7月9日還50萬元相符（
          其中多匯之33, 000 元餘額應係利息）；84年11月11
          日匯款240,000元與上開字據記載84年11月11日還200
          ,0 00元相符（其中多匯之40,000元餘額應係利息）
          ；87年9月14日匯款330,000元與上開字據記載還300,
          000元相符（其中多匯之30,000元餘額應係利息）有
          上開匯款明細表與字據可資對照（見本院卷第一宗第
          13頁，62、63頁）。上開匯款之金額既已經王漢溪在
          借款還款之字據中註明還款，並自殘借（尚欠）之數
          額中扣除，最後註明殘借3,500,000元。上訴人甲○
          ○自不得再主張重複扣除。
    （二）再者，本件王漢溪係分別向彰化市第六信用合作社貸
          款再轉借予上訴人甲○○、乙○○及訴外人丁○○，
          而由渠等付利息（甲○○對此不爭執，乙○○、丁○
          ○部分理由如下述）。且王漢溪曾一再借新還舊，其
          間曾於88年7月16日向彰化六信貸款960萬元，分成三
          筆，370萬元（借與甲○○），300萬元（借與乙○○
          ）及290萬元（借與丁○○）。嗣於89年6月20日再借
          新還舊，向彰化六信貸款940萬元分成三筆，350萬元
          （借與甲○○），300萬元（借與乙○○）及290萬元
          （借與丁○○），此有彰化六信98年7月9日彰六信代
          字第2595號函，及其檢附之帳卡檔資料之記載可憑（
          見本院卷第一宗第181頁，183頁，本院卷第二宗第39
          頁，40頁，第64頁，66頁）。再對照上開王漢溪所寫
          字據上明載「87年9月14日還300,000元，殘借3,700,
          000元，88年12月17日還200,000元，殘借3,500,000
          元」之內容（見本院卷第一宗第63頁），可知本件因
          上訴人甲○○於87年9月14日清償王漢溪300,000元，
          尚欠王漢溪3,700,000元，王漢溪於88年7月16日向彰
          化六信借新還舊時，乃貸款370萬元；嗣因甲○○於
          88年12月17日又清償200,000元，尚欠王漢溪3,500,0
          00元，王漢溪於89年6月20日向彰化六信借新還舊時
          僅貸350萬元（而不再貸370萬元）。是以上訴人甲○
          ○主張伊前後匯款共計清償4,298,000元（最後一次
          匯款為87年9月14日），僅尚欠王漢溪202,000元，而
          非350萬元乙節與上開彰化六信函及所附交易明細表
          ，及王漢溪上開借款還款之字據記載均不相吻合，並
          不可採。
    （三）又上訴人乙○○主張本件被上訴人與丁○○及上訴人
          甲○○等三人曾於90年2月24日協商遺產分割事宜，
          協議系爭遺產優先由被上訴人一人優先繼承，其他四
          人拋棄繼承，估價1600萬元，如由上訴人乙○○一人
          繼承，必須付款予丁○○、被上訴人丙○○、上訴人
          甲○○各200萬元之現金，以便丁○○及上訴人甲○
          ○向彰化六信償還200萬元之貸款，至於丁○○向彰
          化市第六信用合作社所借之290萬元，所剩貸款90萬
          元及利息應由丁○○照付，上訴人甲○○向該合作社
          所借之350萬元，還200萬元剩下150萬元之本金及利
          息中上訴人甲○○照付等語。並提出協商紀錄乙紙為
          證，其上並有丁○○、被上訴人丙○○、上訴人甲○
          ○之簽名（見原審卷第一宗第129頁，本院卷第一宗
          第76頁）。上開協商紀錄之記載與上訴人乙○○之主
          張相符。上訴人甲○○亦不否認於其上簽名並參加討
          論（見本院卷第二宗第3頁）。被上訴人丙○○亦承
          認該協商紀錄之內容為伊所寫，並有簽名（見本院卷
          第二宗第3頁）。證人丁○○於本院雖證述：「我有
          簽名，但我不知道內容，我沒有詳細去了解」云云（
          見本院卷第二宗第176頁）。惟查遺產分割事關繼承
          人之權益甚大，證人丁○○之教育程度係高職畢業，
          自有相當之知識，如謂其不知協商內容，在沒有詳細
          了解情況下即冒然於協商紀錄上簽名，顯與經驗法則
          有違。證人丁○○之證詞尚難為上訴人甲○○有利之
          證據，本件上開遺產分割既經上訴人甲○○、被上訴
          人丙○○及訴外人丁○○等繼承人討論協商後作成紀
          錄，並於其上簽名，縱因上訴人乙○○未參與討論亦
          未簽名，而不生遺產協議分割之效力。惟由上開90年
          2月24日協商紀錄之內容，當可認定甲○○尚欠王漢
          溪350萬元未清償。足見其抗辯伊於97年9月14日（最
          後一次匯款期日）止共匯款4,298,000元，僅欠王漢
          溪202,000元乙節並不可取。上訴人甲○○以伊在原
          審自認尚欠王漢溪350萬元與事實不符為由，請求依
          民事訴訟法第279條第3項之規定，撤銷自認，於法尚
          有未合。
  三、被上訴人主張被繼承人對丁○○有290萬元之借款債權應
      列入分割乙節，固為上訴人所不爭執，然丁○○於原審審
      理時到庭證稱否認對被繼承人有290萬元之債務存在，主
      張其僅為連帶保證人而已（見原審卷第一宗第189頁），
      於本院中亦到庭證述伊並未欠王漢溪290萬元。惟查上訴
      人乙○○主張王漢溪確曾先後向彰化六信借290萬元再轉
      借予丁○○，並陳述：
      （一）由王漢溪彰化六信0000000000000帳號帳卡檔資料
            列印中，可知：(一)民國（下同）85年3月27日有兩
            筆放款60萬元、40萬元入帳，同日由丁○○分二次
            提領60萬元、40萬元，共一百萬元。(二)85年4月9日
            有放款80萬元入帳，當日轉帳39萬元入丁○○設於
            彰化六信21 1544帳號內（此有丁○○彰化六信211
            544帳號往來資料可稽），另同日由丁○○提領41
            萬元現金。(三)86年4月28日有放款110萬元入帳。丁
            ○○於當日將110萬元現金提領出來換成彰化六信
            支票。(四)前揭丁○○貸款290萬元之本金並未清償
            ，丁○○皆以現金支付貸款利息，但於86年12月至
            87年12月間，曾以其彰化六信211544帳號存款扣繳
            利息22,113元（計算式：2,900,0009.15％／12
            ＝22,113），此亦有丁○○彰化六信211544帳號往
            來資料可稽。嗣於89年6月20日再貸款290萬元，其
            貸款帳號為0000 00000000，以借新貸款來償還舊
            債務，從而可知丁○○對王漢溪之290萬元債款確
            屬存在云云。並有彰化六信檢送本院王漢溪000000
            0000000號帳卡檔資料、丁○○在彰化六信211544
            帳號之帳卡資料可憑（見本院卷第一宗第175頁，
            第二宗第58頁、第136頁、本院卷第一宗第177頁，
            第二宗第60頁，第137頁）。再者，本件王漢溪係
            分別向彰化六信借貸再轉借予上訴人甲○○、乙○
            ○、丁○○乙節，為甲○○所不爭執。且王漢溪曾
            一再借新還舊，其間曾於88年7月16日借貸960萬元
            ，分成三筆，370萬元（借與甲○○），300萬元（
            借與乙○○）及290萬元（此筆借予丁○○，在此
            前係於85年3月27日借款60萬元，40萬元，85年4月
            9日借款80萬元，86年4月28日借款110萬元四筆共
            290萬元再借新還舊）。嗣於89年6月20日再借新還
            舊向彰化六信貸款分成三筆，350萬元（借與甲○
            ○），300萬元（借與乙○○）及290萬元（借與丁
            ○○），此有王漢溪所開立之290萬元借據（丁○
            ○為保證人），彰化六信98年7月9日彰六信代字第
            2595號函及其檢附之帳卡檔資料之記載可憑（見原
            審卷第一宗第122頁、本院卷第一宗第181頁，185
            頁、本院卷第二宗第39頁、40頁、64頁、66頁）。
            足見王漢溪曾有向彰化六信貸款290萬元再轉借予
            丁○○，且一再借新還舊，且借款之利息係由丁○
            ○支付之事實。證人丁○○亦不否認該彰化六信21
            1544號帳戶為其所有，雖證稱：「因為時間已久，
            我有在六信開戶，但已經有十年沒有在使用」「我
            父親也向我借過帳戶使用，而該帳戶已經沒有在使
            用」等語（見本院卷第二宗第175頁），並不可採
            。
      （二）又上訴人乙○○主張本件被上訴人與丁○○及上訴人
            甲○○等三人曾協商遺產分割事宜，協議系爭遺產
            優先由被上訴人一人優先繼承，其他四人拋棄繼承
            ，估價1600萬元，如由上訴人乙○○一人繼承，必
            需付款予丁○○、被上訴人丙○○、上訴人甲○○
            各200萬元之現金，以便丁○○及上訴人甲○○向
            彰化六信償還200萬元之貸款，至於丁○○向彰化
            市第六信用合作社所借之290萬元，所剩貸款90 萬
            元及利息應由丁○○照付，上訴人甲○○向該合作
            社所借之350萬元，還200萬元剩下150萬元之本金
            及利息中上訴人甲○○照付等語。並提出協商紀錄
            乙紙為證，其上並有丁○○、被上訴人丙○○、上
            訴人甲○○之簽名（見原審卷第一宗第129頁，本
            院卷第一宗第76頁）。上開協商紀錄之記載與上訴
            人乙○○之主張相符。上訴人甲○○不否認於其上
            簽名並參加討論（見本院卷第二宗第3頁），被上
            訴人亦承認該協商紀錄之內容為伊所寫，並有簽名
            （見本院卷第二宗第3頁）。證人丁○○雖證述：
            「我有簽名，但我不知道內容，我沒有詳細去了解
            」云云（見本院卷第二宗第176頁）。惟查，遺產
            分割事關繼承人之權益甚大，證人丁○○之教育程
            度係高職畢業，自有相當之知識，如謂其不知內容
            ，在沒有詳細了解情況下，即冒然於協商紀錄上簽
            名，顯與經驗法則有違，自不可採。準此，本件上
            開遺產分割既經證人丁○○，被上訴人丙○○、上
            訴人甲○○等繼承人討論協商後作成紀錄，並於其
            上簽名，縱因上訴人乙○○未參與討論亦未簽名而
            不生遺產協議分割之效力。惟由上開協商紀錄之內
            容，尚可認定證人丁○○尚欠王漢溪290萬元未清
            償。查被繼承人王漢溪對丁○○有290萬元之債權
            雖已陳述如上，惟丁○○非本件之當事人，本件分
            割遺產案件關於被繼承人對丁○○到底有無借款債
            權存在之認定，對於債務人即丁○○而言，並無既
            判力及拘束力，丁○○屆時是否會將該筆290萬元
            交付兩造列入遺產分配亦屬未定之天，故本件雖認
            定被繼承人王漢溪對丁○○有290萬元之債權存在
            ，並判決應予分割，如將來丁○○拒不交付290 萬
            元予兩造列入遺產分割，兩造仍應另循民事途徑救
            濟，併此敘明。
    四、被上訴人主張被繼承人王漢溪自82年07月09日起89年12
        月19日止，轉帳借款予上訴人乙○○之000000000號帳
        戶之金額3,000,000元部分應列入遺產範圍，並提出彰
        化市第六信用合作社交易明細表為證（見原審卷第一宗
        第159頁）。上訴人乙○○則不否認被繼承人有陸續匯
        3,000,000 元至其戶頭，惟先辯稱確實有向被繼承人借
        300萬元，後又改稱該300萬元為贈與，但被繼承人有要
        求利息由上訴人乙○○自己付，上訴人乙○○與配偶林
        秀蕉已陸續清償2,340,045元及1,149,248元，故該部分
        已清償完畢等語。被上訴人並不否認被繼承人王漢溪有
        陸續收到2,340, 045元及1,149,248元，惟否認上訴人
        之上開抗辯，按當事人主張之事實，經他造於準備書狀
        內或言詞辯論時或在受命法官、受託法官前自認者，無
        庸舉證。自認之撤銷，除別有規定外，以自認人能證明
        與事實不符或經他造同意者，始得為之，民事訴訟法第
        279條第1、3款分別定有明文。上訴人乙○○就其所收
        受300萬元部分，既先是自認借款（見原審卷第一宗第
        117頁、第二宗第131頁），足認被繼承人與上訴人乙○
        ○間確實有300萬元之借貸債務存在，雖上訴人乙○○
        後又改稱為贈與，惟此屬自認之撤銷，被上訴人又否認
        是贈與，應由上訴人乙○○舉證之前借款之自認與事實
        不符。雖上訴人乙○○就其此部分抗辯，另據證人即上
        訴人乙○○之配偶林秀蕉到庭證稱該300萬元確實為贈
        與等語（見原審卷第三宗第247頁），然本院審酌林秀
        蕉與上訴人乙○○為夫妻關係，關係密切，再者，被繼
        承人王漢溪生前除曾借上訴人甲○○350萬元借款，借
        與丁○○290萬元，已如上述。則被繼承人生前既有多
        名子女，為何獨厚上訴人乙○○，而僅贈與上訴人乙○
        ○300萬元？再者，一般贈與係贈與自己已有之東西，
        被繼承人生前豈有可能為了贈與上訴人乙○○300萬元
        ，而自己去向銀行貸款300萬元？又若係贈與關係，又
        豈會該部分貸款利息由上訴人乙○○自己支付？故證人
        林秀蕉此部分證詞應係迴護上訴人乙○○之詞，不足採
        信。則上訴人乙○○嗣後改稱該300萬元部分為贈與關
        係云云，亦不足採，該300萬元之給付應屬借貸關係。
        茲應再審酌者為，該300萬元之借款債務，是否已經清
        償？查上訴人乙○○與其配偶林秀蕉有陸續匯2,340,04
        5元及1,149,248元予被繼承人，此為被上訴人所不爭執
        ，惟主張該二筆款項各有科目不能合計，且那有借錢之
        前即開始還錢等語。經查，依據上訴人乙○○提出之被
        繼承人生前所記載之帳冊（見本院卷第二宗第182頁至2
        45頁），上訴人之配偶林秀蕉自76年2月27日以前，即
        曾經給予被繼承人1000元至5000元不等之金錢，惟當時
        被繼承人並未特別以紅筆予以累計。自76年2月27日起
        ，至77年1月為止，林秀蕉均按月分月中及月底二次各
        給付被繼承人5000元（合計每月10,000元），自78年1
        月20日起，則改成按月給付被繼承人每月10,000元1次
        （註：有時以上訴人乙○○之名義給付，被繼承人仍累
        計在林秀蕉名下，有時林秀蕉在特別節日會包紅包予被
        繼承人，少數幾次則僅給付5000元），累計至88年8月9
        日為止，林秀蕉給付被繼承人1,149,24 8元，而依卷附
        彰化市第六信用合作社之往來明細表，被繼承人王漢溪
        在82年7月9日及82年7月24日才分別各匯150萬元至上訴
        人乙○○之戶頭（見原審卷第一宗第159頁），參以上
        訴人乙○○於原審審理時自認林秀蕉所給予的錢是要給
        被繼承人當作扶養費，而證人林秀蕉於原審作證時亦證
        稱「我是要幫我公公還貸款，這個錢就是給他還房貸，
        我沒有要回這筆錢的意思。」等語（見原審卷第三宗第
        247頁），故林秀蕉不可能在被繼承人借款給上訴人乙
        ○○前即開始清償，故得認林秀蕉給付給被繼承人1,14
        9,248元部分，應是給予被繼承人之扶養費或生活費用
        ，尚難認係清償借款之用，故上訴人乙○○辯稱其已清
        償被繼承人1,149,248元部分尚不足採。又查，依上開
        帳冊內容，上訴人乙○○自80年10月8日起至87年1、2
        月間，按月給付被繼承人20,000元（註：有時以林秀蕉
        名義給付），而林秀蕉同時按月給付被繼承人之每月10
        000元之費用幾乎停止（被繼承人亦在80年10月10日之
        地方以紅筆註記『止』字，爾後於特別節日如父親節或
        過年有零星之給付至88年8月9日為止），上訴人乙○○
        並自87年2、3月開始，按月給付23,0 00元予被繼承人
        至89年11月13日為止，總計給付被繼承人2,340,045元
        ，且此部分給付時間在借款之後。又上訴人乙○○自認
        這些錢是要給被繼承人的錢，而證人林秀蕉於本院審理
        中亦證稱：「問：（後來妳先生每個月給你公公二萬至
        二萬三千元是什麼錢？）早期是要幫他清償房子的貸款
        ，後期是要給他生活費，因為他常常要出國。我公公之
        前是用彰化市○○街四六號的房子貸款，我們也住在這
        裡，……我公公早期建這個房子有借240萬元，這個貸
        款是78年還清」等語，足見上訴人乙○○後來給與被繼
        承人2,340,045元的錢，亦屬於扶養費或生活費用之一
        部分，與清償300萬元之借款債務無涉。從而被上訴人
        主張被繼承人對上訴人乙○○300萬元之借款債權應列
        入遺產分割，尚非無據。
  五、上訴人乙○○另抗辯兩造母親王盧秀英（73年11月25日死
      亡）之墳墓塌陷，被繼承人王漢溪交代必需撿骨及遷葬，
      乃交代上訴人乙○○負責處理，經甲○○介紹建造師周秋
      枝負責處理上開事宜，故88年6月13日之建造墓園費220,0
      00元、地理師費18,000元、地錢費41,600元，三項總計27
      9,600元均是兩造母親之喪葬費用，是開上訴人乙○○的
      票支付，主張抵銷，並提出訴外人周秋枝出具之紙條為證
      （見原審卷第二宗第281頁）。被上訴人則否認周秋枝出
      具之紙條為收據，並主張本件為分割王漢溪之遺產，與母
      親之墓園費用無關，且否認上訴人乙○○有替母親支出遷
      葬費279,600元等語。查姑且上訴人乙○○抗辯其有替母
      親支出遷葬費279,600元部分是否為真正，即便認為真實
      ，然按二人互負債務，而其給付種類相同，並均屆清償期
      者，各得以其債務，與他方之債務，互為抵銷。但依債之
      性質不能抵銷或依當事人之特約不得抵銷者，不在此限。
      前項特約，不得對抗善意第三人，民法第334條定有明文
      。本件上訴人乙○○對被上訴人及其他上訴人主張抵銷，
      其前提必須係上訴人乙○○對被上訴人及其他上訴人有債
      權關係存在。惟查，兩造母親王盧秀英之撿骨及遷葬費用
      ，在法律上上訴人乙○○並未提出兩造間有何契約關係存
      在之請求權基礎。上訴人乙○○雖抗辯此部分係被繼承人
      之債務，應由全體繼承人負擔，然對於繼承人間就此部分
      事先有無溝通協議乙節，上訴人乙○○先抗辯兩造母親王
      盧秀英之遷葬事情都是家父生前在處理，上訴人乙○○只
      是負責開票支付，又抗辯是被繼承人王漢溪生前交代上訴
      人乙○○要處理，上訴人乙○○所辯已屬前後不一。又上
      訴人乙○○抗辯王盧秀英之建造墓園工程費220,000元及
      地錢費用41,600元及地理師費18,000元等費用，上訴人乙
      ○○自認支出時間均為88年06月13日，而被繼承人王漢溪
      係於90年01月06日才死亡，足見此部分費用並非被繼承人
      生前交代上訴人乙○○支付，故上訴人乙○○抗辯是被繼
      承人生前交代上訴人乙○○要處理乙節，尚難採信。再者
      ，父母之修墳遷葬費用，在道德層次或民間一般習俗固由
      生存之配偶一方及子女共同負擔，惟除非生存之配偶一方
      及子女間事先達成共識或約定，應如何修墳遷葬及費用如
      何負擔，屆時才可依契約請求外，否則，若有繼承人本身
      不願支出此部分費用，在道德層次固可非難，然在法律層
      次上，並無任何法律依據可以強制某位繼承人應支出被繼
      承人之修墳遷葬費用，故本院認上訴人乙○○雖然支出此
      部分費用，然其並未舉證上訴人乙○○對於被上訴人或其
      他上訴人有何請求之法律上依據，或者上訴人乙○○對於
      被繼承人有何請求權基礎，而此部分應由全體繼承人負擔
      ，故上訴人乙○○主張抵銷，自屬無據。
  六、上訴人乙○○另抗辯另被繼承人死亡後，其喪葬費用184,
      855元（火化費及公所規費、棺木圈：7,600元。拜拜花束
      、水果：480元。拜飯：2,000元。冷藏費：3,700元。三
      美禮儀部：132,565元。禮堂使用費、告別式：8,400元。
      墓地使用規費：17,500元。便餐：9,360元。草莓等祭品
      ：3250元，92年11月28日的水果3,700元部分，上訴人乙
      ○○同意不列入喪葬費用），均由上訴人乙○○一人支付
      ，主張抵銷乙節，業據上訴人乙○○提出收據影本為證（
      見原審卷第二宗第281頁），被上訴人對上訴人乙○○提
      出此部分之收據及金額不爭執，堪信屬實。又被上訴人另
      主張其亦有支出5千元之喪葬費、上訴人甲○○出5千元、
      丁○○也出5千元等情，亦經證人丁○○到庭證稱屬實（
      見原審卷第一宗第186頁），且為上訴人乙○○所不爭執
      ，被上訴人此部分主張亦堪採信。又查，上訴人乙○○抗
      辯曾從彰化市第六信用合作社帳號0000000號帳戶領出44,
      917元用以清償喪葬費，其中一筆1萬元是領出交予丁○○
      充作早晚祭拜被繼承人之相關費用等語，堪認上訴人乙○
      ○實際上所支出之喪葬費用應為124,938元（184,855 －
      44,917－15,000＝124,938元，至上開1萬元部分既係交給
      丁○○，自不在上訴人乙○○支出之184,855元之範圍）
      ，則上訴人乙○○抗辯抵銷124,938元自屬有據，逾此部
      分之抗辯即屬無據。又被繼承人實際之喪葬費用應為18
      4,855＋10,000＝194,855元。
  七、上訴人乙○○另抗辯王漢溪自89年04月22日起至90年01月
      06日所支出之醫療費、掛號費、看護費等共33,362元，亦
      均由上訴人乙○○支出，應由被上訴人所請求之金額中抵
      扣，並提出財團法人彰化基督教醫院收據影本為證，被上
      訴人對上訴人乙○○支出之被繼承人王漢溪之醫療費用部
      分：9,874元（89年12月30日看護費：6,000元。90年01月
      06日證明書費：390元。90年01月06日診察費等：2,684元
      ，彰基特別護士費：800元。）不爭執（見原審卷第三宗
      第139頁，又被上訴人原係不爭執9,074元，然彰基特別護
      士費：800元部分，上訴人乙○○之前誤列在喪葬費部分
      ，被上訴人亦不爭執），其餘支出否認，主張為被繼承人
      自行所支出。經查，依據上訴人乙○○提出之診斷書（見
      原審卷第三宗第252頁），被繼承人係因直腸癌於89年10
      月7日至89年10月14日接受大腸部分切除手術而住院，又
      於89年12月25日住院至90年1月6日，此為被上訴人所不爭
      執。又查，被上訴人自認被繼承人最後一次住院前面幾天
      還正常，後面幾天送加護病房，住院期間是否能行走，被
      上訴人不曉得，被上訴人沒有看見他走動，只知道有請看
      護等語，而證人林秀蕉亦到庭證稱：「我公公最後一次生
      病住院都是我先生與我照顧的，還有我兒子在照顧。最後
      一次住院的時候，我公公無法下床自由行動，我公公要人
      家扶，有請特別護士。」等語（見原審卷第三宗第247頁2
      48頁），而衡諸常情，被繼承人住院期間既無法自由下床
      行動，且下床須人攙扶，豈有可能自己去醫院櫃檯繳醫療
      費用？應係由家人代為繳納，較符常情。且當時既大部分
      係由上訴人乙○○家人照顧，則上訴人乙○○抗辯此部分
      醫療費用金額33,362元由其支付，應可採信。
  八、上訴人乙○○又抗辯77年10月下旬王漢溪自大陸旅遊回來
      身體不適，於同年月27日到台中中山醫院就醫，住院10天
      ，醫療費用22,248元，由乙○○代為支出，且王漢溪自84
      年3月至89年12月之間由伊代為支付全民健康保險費41,72
      4元云云，並提出中山醫院門診收據四紙（見本院卷第一
      宗第165頁，166頁），及健保局保險對象投保歷史列印單
      及全民健康保險繳納保險費證明（見本院卷第一宗第59頁
      至61頁），但查被上訴人及上訴人甲○○否認上訴人乙○
      ○有代為支出上開費用，上訴人乙○○提出之上開單據亦
      未能證明上訴人確有代為繳納上開費用，是上訴人乙○○
      主張上開醫療費用22,248元，及全民健康保險費41,724元
      ，係由伊支出，應得抵銷乙節亦無可取。
  九、按繼承人得隨時請求分割遺產，民法第1164條前段定有明
      文。依上所述本院認定被繼承人之遺產範圍，如附表四所
      示。至於分割方法，茲分述如下：
    （一）彰化六信股票20股部分：六信股票20股部分，經本院
          電詢可否原物分割由被上訴人及上訴人甲○○、乙○
          ○各取得5股，上訴人己○、戊○各取得2.5股，六信
          答以不可以，因20股為最低基本持股等語（見本院卷
          第三宗第15頁之電詢紀錄），足證此部分之遺產本院
          認應予變賣，所得價金由兩造按附表一所示之應繼分
          比例分配，原審亦依此分法分割。
    （二）被繼承人對訴外人丁○○之借款債權290萬元部分，
          應按兩造如附表一所示之應繼分比例分配。（惟丁○
          ○屆時如拒不將290萬元交付予兩造列入遺產分割，
          兩造仍應另循民事途經救濟已如前述）。原審依此方
          法分割並無不當。
    （三）按民法第1172條規定「繼承人中如對於被繼承人負有
          債務者，於遺產分割時，應按其債務數額，由該繼承
          人之應繼分內扣還」，本件上訴人甲○○對被繼承人
          王漢溪有350萬元之債務存在，上訴人乙○○對被繼
          承人王漢溪有300萬元之債務存在，已如上述，則本
          件遺產分割，自應按上開債務數額由渠等之應繼分內
          扣還。總計目前被繼承人所遺留之遺產（不含對丁○
          ○之借款債權部分及股票部分）為6,556,105元，扣
          除被繼承人所負之債務喪葬費用194,855元、生前醫
          療費用33,362元後，尚餘6,327,888元。此6,327,888
          元應由兩造按附表一之應繼分比例分割，被上訴人及
          上訴人乙○○、甲○○各可得1,58 1,972 元，上訴
          人己○、戊○各可分得790,986元。由於上訴人乙○
          ○積欠被繼承人債務300萬元，扣除上訴人乙○○先
          替被繼承人支付之喪葬費用124,938元及生前醫療費
          用33,362元後及其本身可分得之1,581,972元後，再
          加上上訴人乙○○之前曾從彰化巿第六信用合作社領
          出1180元私用，應予歸還，故其應再提出1,260,908
          元供其他繼承人分配。又上訴人甲○○可分得1,581,
          97 2元，惟因其積欠被繼承人3, 500,000元，再加上
          上訴人甲○○之前曾支出喪葬費5000元，故上訴人甲
          ○○則應再提出1,913,028元供其他繼承人分配。被
          上訴人可分得1,581,972元，加上其替被繼承人支付
          之喪葬費用5000元，故實際可分得1,586,972 元，上
          訴人己○、戊○則可各分得790,986元（詳細分割情
          形如附表五示所示）。原審依此方法分割並無不當。
          至上訴人甲○○所提出之分割方法因漏未將被繼承人
          王漢溪對甲○○之350萬元債權計入遺產中而為分割
          ，其分割方法顯有不當並無可採。而上訴人乙○○主
          張之分割方法亦漏未將被繼承人王漢溪對乙○○之30
          0萬債權計入遺產分割，亦無可取，併此敘明。
玖、綜上所述，本件原審之分割方法並無不當，上訴意旨指摘原
    判決不當，求予廢棄，改判准如上訴聲明所示，並無理由，
    應予駁回。
拾、本件待證事實已臻明暸，兩造其餘攻擊防禦方法，與判決之
    結果已不生影響，爰不一一詳為審酌，併此敘明。
拾壹、據上論結，本件上訴為無理由，依民事訴訟法第449條第1
      項，第78條，第85條第1項但書，第80條之1，判決如主文
      。
中    華    民    國    98    年    12    月    23    日
                民事第六庭    審判長法  官  袁再興
                                    法  官  盧江陽
                                    法  官  陳賢慧
以上正本係照原本作成。
如對本判決上訴，須於收受判決送達後20日內向本院提出上訴書
狀，其未表明上訴理由者，應於提出上訴後20日內向本院提出上
訴理由書（須按他造人數附具繕本）。
上訴時應提出委任律師為訴訟代理人之委任狀。具有民事訴訟法
第466條之1第1項但書或第2項之情形為訴訟代理人者，另應附具
律師及格證書及釋明委任人與受任人有該條項所定關係之釋明文
書影本。
                                    書記官  呂淑芬
中    華    民    國    98    年    12    月    24    日
                                                      Ｖ
附表一：
┌──────┬───────┐
│繼承人      │應繼分        │
├──────┼───────┤
│丙○○      │四分之一      │
├──────┼───────┤
│乙○○      │四分之一      │
├──────┼───────┤
│甲○○      │四分之一      │
├──────┼───────┤
│己○        │八分之一      │
├──────┼───────┤
│戊○        │八分之一      │
└──────┴───────┘
附表二：（被上訴人在原審主張之遺產範圍）
┌───┬────────┬───────┐
│編號  │項目            │金額 (新台幣) │
├───┼────────┼───────┤
│一    │六信股票（20股）│2,000元       │
├───┼────────┼───────┤
│二    │六信存款        │56,105元      │
├───┼────────┼───────┤
│三    │對乙○○之遺產債│3,875,500元   │
│      │權              │              │
├───┼────────┼───────┤
│四    │對乙○○之遺產債│3,100,000元   │
│      │權（租金）      │              │
├───┼────────┼───────┤
│五    │對乙○○之債權（│2,000,000元   │
│      │房屋出賣價金簽收│              │
│      │）              │              │
├───┼────────┼───────┤
│六    │老人會互助喪葬費│230,000元     │
│      │（乙○○收取）  │              │
├───┼────────┼───────┤
│七    │奠儀金（乙○○收│449,175元     │
│      │取）            │              │
├───┼────────┼───────┤
│八    │對丁○○之遺產債│2,900,000元   │
│      │權              │              │
├───┼────────┼───────┤
│九    │對甲○○之遺產債│3,500,000元   │
│      │權              │              │
├───┼────────┼───────┤
│十    │肉攤（民生市場）│190,318元     │
├───┼────────┼───────┤
│      │遺產總額        │16,303,098元  │
└───┴────────┴───────┘
附表三：（被上訴人在原審主張之分割方式）
┌────┬───────┬─────┬──────┐
│繼承人  │應繼額（元）  │歸扣額    │ 繼承額     │
├────┼───────┼─────┼──────┤
│乙○○  │4,075,774     │9,901,098 │-5,825,324  │
├────┼───────┼─────┼──────┤
│丙○○  │4,075,774     │0         │4,075,774   │
├────┼───────┼─────┼──────┤
│甲○○  │4,075,774     │3,500,000 │575,774     │
├────┼───────┼─────┼──────┤
│己○    │2,037,887     │0         │2,037,887   │
├────┼───────┼─────┼──────┤
│戊○    │2,037,887     │0         │2,037,887   │
└────┴───────┴─────┴──────┘
附表四  本院所認定被繼承人之遺產範圍
┌───┬────────┬───────┬────┐
│編號  │項目            │金額 (新台幣) │分割方式│
├───┼────────┼───────┼────┤
│一    │六信股票（20股）│價值不確定    │變價分割│
├───┼────────┼───────┼────┤
│二    │六信存款        │56,105元      │詳附表五│
│      │                │              │        │
├───┼────────┼───────┼────┤
│三    │對乙○○之借款債│3,000,000元   │詳附表五│
│      │權              │              │        │
├───┼────────┼───────┼────┤
│四    │對丁○○之借款債│29,000,000元  │由兩造按│
│      │權              │（丁○○如不願│附表一應│
│      │                │交付，應另循民│繼分比例│
│      │                │事途經救濟）  │分配    │
│      │                │              │        │
├───┼────────┼───────┼────┤
│五    │對甲○○之遺產債│3,500,000元   │詳附表五│
│      │權              │              │        │
├───┼────────┼───────┼────┤
│六    │債務：喪葬費用  │194,855元     │        │
│      │                │(其中上訴人王 │        │
│      │                │淙淵支付124,93│        │
│      │                │8元，上訴人王 │        │
│      │                │美美出5000 元 │        │
│      │                │，被上訴人出  │        │
│      │                │5000元，丁○○│        │
│      │                │出5000元，另  │        │
│      │                │44,917元及1000│        │
│      │                │0元由彰化六信 │        │
│      │                │取出支付)     │        │
├───┼────────┼───────┼────┤
│七    │債務:上訴人王淙 │33,362元      │        │
│      │淵可抵銷之王漢溪│              │        │
│      │醫療費用        │              │        │
└───┴────────┴───────┴────┘
 附表五：（除六信股票及對丁○○之借款債權外，其餘遺產本
           院所採之分割方式）
┌────┬───────┬─────┬──────┬──────┐
│繼承人  │應繼額 (新台幣│可受歸還金│應再提出金額│實際可分得金│
│        │)             │額        │            │額          │
├────┼───────┼─────┼──────┼──────┤
│乙○○  │1,581,972元   │124,938元 │-3,000,000元│-1,260,908元│
│        │              │33,362元  │-1180 元    │            │
│        │              │          │            │            │
├────┼───────┼─────┼──────┼──────┤
│丙○○  │1,581,972元   │5000 元   │     0      │1,586,972元 │
├────┼───────┼─────┼──────┼──────┤
│甲○○  │1,581,972元   │5000 元   │-3,500,000元│-1,913,028元│
│        │              │          │            │            │
├────┼───────┼─────┼──────┼──────┤
│己○    │790,986元     │0         │     0      │790,986元   │
├────┼───────┼─────┼──────┼──────┤
│戊○    │790,986元     │0         │     0      │790,986元   │
│        │              │          │            │            │
├────┴───────┴─────┴──────┴──────┤
│附註:上訴人乙○○與甲○○須提出之總額為3,173,936元，被上訴人王淙│
│碧、上訴人己○、戊○可受分配之總額為3,168,944元，差額4992元，再 │
│加上被繼承人彰化六信目前僅餘8元，合計為5000元，此部分應屬歸還王 │
│淙慶支出之喪葬費5000元。                                        │
└────────────────────────────────┘


司法院資訊處製作；財團法人民間司法改革基金會備份。
